【裁判字號】    98,輔宣,1
【裁判日期】    990326
【裁判案由】    輔助宣告等
【裁判全文】
臺灣板橋地方法院民事裁定               98年度輔宣字第1號
聲  請  人  丁○○○
相  對  人  丙○○○
關  係  人  乙○○
            甲○○
上列聲請人聲請輔助宣告等事件，本院裁定如下：
    主      文
宣告丙○○○（女，民國○○○年○月○○日生，身分證統一編
號：Ｚ000000000號）為受輔助宣告之人。
選定丁○○○（女，民國○○○年○月○日生，身分證統一編號
：Ｚ000000000號）、乙○○（女，民國六十年五月十
九日，身分證統一編號：Ｚ000000000號）、甲○○（
女、民國○○○年○月○○日生，身分證統一編號：Ｚ0000
00000號）為受輔助宣告之人丙○○○之輔助人。
聲請費用由受輔助宣告之人丙○○○負擔。
    理      由
一、本件聲請意旨略以：聲請人丁○○○之母即相對人丙○○○
    於民國○○年○○月○○日生，現年63歲，事實上為文盲及弱智，
    無法為意思表示或受意思表示，或是其意思表示效果之能力
    顯有不足，為護養及療治其身體，有為輔助宣告必要。聲請
    人之父房世心已歿，而聲請人身為家中長女，胞妹乙○○、
    甲○○均已婚，彼等均忙於事務或家務，照護容有不足，聲
    請人之弟亦因患有重度智障，於87年1 月起突又病發，送往
    亞東醫院住院治療後，現毫無起色，已無能力處理事務，經
    最近親屬二人即聲請人、丙○○○共同聲請鈞院宣告房一財
    為禁治產人，而不適合擔任監護人。因此，聲請人母親即相
    對人丙○○○目前既與聲請人共同生活，其精神狀況亦無能
    力處理自己之事務，聲請人為養護及治療其身體，並保障其
    法律上權益，避免相對人之存款遭人詐騙，認選定聲請人為
    其監護人，應屬至當且符合其最佳利益，為此爰依民事訴訟
    法第597 條之規定，聲請對相對人丙○○○為輔助宣告，併
    選定聲請人丁○○○為受輔助宣告人丙○○○之輔助人等語
    ，且提出診斷證明書、戶籍謄本等件為證。
二、按對於因精神障礙或其他心智缺陷，致其為意思表示或受意
    思表示，或辨識其意思表示效果之能力，顯有不足者，法院
    得因本人、配偶、四親等內之親屬、最近一年有同居事實之
    其他親屬、檢察官、主管機關或社會福利機構之聲請，為輔
    助之宣告，民法第15條之1 定有明文。查：本院在鑑定人即
    醫師馮德誠面前就相對人丙○○○之年籍、時事、計算等事
    項訊問相對人，丙○○○均無法予以正確回答（參見本院98
    年12月17日非訟事件筆錄），且本院復就丙○○○心神狀況
    訊問鑑定人板橋中興醫院馮德誠醫師之意見，認丙○○○領
    有中度智障殘障手冊，計算能力、理解、判斷力均不良，亞
    東醫院測智商42，日常生活起居尚可自理，處理自己財務能
    力不行，需人協助，可溝通，但因智商低容易受騙，中度智
    障，意思表示或辯識意思表示效果之程度顯有不足，無恢復
    可能性，建議為輔助之宣告等情，此有醫院出具之精神鑑定
    報告書為憑，故認丙○○○已因上開事由致其為意思表示或
    受意思表示，或辨識其意思表示效果之能力，顯有不足，爰
    依前開規定，宣告相對人丙○○○為受輔助宣告之人。
三、次按受輔助宣告之人應置輔助人，並準用民法第1111條至第
    1111之2 規定，此觀民法第1113條之1 自明。亦即法院為輔
    護之宣告時，應依職權就配偶、四親等內之親屬、最近1 年
    有同居事實之其他親屬、主管機關、社會福利機構或其他適
    當之人選定1 人或數人為輔助人。法院選定輔助人時，應依
    受輔助宣告之人之最佳利益，優先考量受輔助宣告之人之意
    見，審酌一切情狀，並注意下列事項：( 一) 受輔助宣告之
    人之身心狀態與生活及財產狀況。( 二) 受輔助宣告之人與
    其配偶、子女或其他共同生活之人間之情感狀況。( 三) 輔
    助人之職業、經歷、意見及其與受監護宣告之人之利害關係
    。( 四) 法人為輔助人時，其事業之種類與內容，法人及其
    代表人與受輔助宣告之人之利害關係。查:
    (1)聲請人丁○○○為受輔助宣告之人丙○○○之長女，丙○○○之子女除聲請人丁○○○外，另有女兒乙○○、甲○○，兒子房一財則因重度智障為受監護宣告之人之事實，
      有親屬系統表、戶籍謄本及本院民事裁定影本在卷可稽。
    (2)又聲請人丁○○○雖陳稱：丙○○○目前與聲請人共同生
      活，丙○○○之費用亦係由聲請人負擔，甲○○、乙○○
      均未照顧丙○○○，乙○○目前住於丙○○○樓上，說是
      承租，但均欠房租，也曾盜領丙○○○之存款新臺幣（下
      同）29萬元等語，惟為丙○○○另二名女兒甲○○、乙○○所否認，甲○○陳稱：我不同意我姐姐的聲請，房一花
      並沒有跟我媽媽及哥哥住在一起，目前是乙○○跟我媽媽
      及哥哥住一起，房一花要當監護人是不適任，因為她曾經
      對我母親及哥哥虐待，這部份我們有要聲請保護令，但是
      因為我母親講話都反覆所以律師不敢跟她遞狀，我認為就
      是三姐妹共同擔任監護人，這樣對她們最有保障。我哥哥
      是靠賣檳榔維生，我母親的生活費用是靠我爸爸的軍人俸
      點維生，我哥哥名下還有兩棟房子，不夠的部分還要找我
      大姐拿，因為我母親及我哥哥的存摺都在她那邊保管，但
      是這幾年好像他們的帳戶裡面的錢都被房一花領光了，日
      常生活如果不夠部分，都是跟乙○○拿，之前我母親的存
      款壹佰萬元被房一花拿去以她的名字定存，我母親要跟她
      拿回來，她不願意，所以後來乙○○有去聲請調解，調解
      之後她才同意把那筆壹佰萬元辦回來我母親的名義，之後
      我們開家庭會議，去領出二十萬元給我母親及哥哥及哥哥
      的兒子當生活費，剩下的八十萬元交給媽媽，結果被房一
      花軟禁虐待，我們有發存證信函給房一花，因為房一花十
      七年來的帳目都不讓我看，而且不讓我探視母親，後來我
      母親的八十萬元的錢及存摺又被房一花拿走，所以這八十
      萬元現在還在房一花那裡。還趁軟禁我母親的時候辦理我
      哥哥的名下房子信託在她名下，而且還去辦理我哥哥的禁
      治產宣告，又把我母親八十萬元轉到銀行我母親及房一花
      的帳戶。所以我認為共同擔任監護人才對他們有保障。之
      前有調解，房一花也有去調解，但是她都不肯把存摺及印
      章交出來，所以調解不成，後來我們回家之後我及相對人
      房一財、關係人乙○○及丙○○○開家庭會議，所以就先
      去辦理遺失之後再去辦理補發存摺，然後再領出二十九萬
      元給乙○○等語，及乙○○陳稱：我的意見就是共同監護
      ，因為我哥哥及我母親的錢都是由房一花保管，我們有要
      求半年看一次帳，但是帳目都不清，有一次有壹佰萬元還
      存在房一花的名字，我們要求她改，她才改過來，後來都
      完全不讓我們看我母親及哥哥的帳目。我沒有盜領母親的
      29萬元的存款，那是我母親跟我一起領的，而且我是經過
      開會同意之後才去領出來的錢。因為房一花把錢抓的緊緊
      的，所以後來才會經過家人同意，然後去領這筆錢出來放
      在我這邊，如果我母親及哥哥及房鑫宏有需要用錢的時候
      再跟我拿等語，聲請人丁○○○則反駁稱：九十七年三月
      六日甲○○的先生王中正帶弟弟去郵局掛失帳戶並更改密
      碼辦理提款卡是何居心，因為弟弟及母親是弱智又文盲我
      不會讓他們辦理提款卡，怕被盜領，這些存摺及印章在我
      這邊保管是母親同意的，九十七年帶母親去郵局掛失帳戶
      並更換印章，九十八年五月十九日乙○○帶母親去郵局掛
      失帳戶更換印章，九十八年五月二十一日乙○○未告知母
      親提領母親的八萬元，五月二十一日乙○○帶房一財去掛
      失存戶並更改密碼，九十八年六月一日乙○○帶母親去地
      政機關掛失房屋所有權狀公告，九十八年六月五日乙○○
      提領房一財帳戶五萬元未告知，九十八年六月二十二日乙○○帶母親去解約我幫母親定存的壹佰萬元，解約存戶的
      帳戶並在母親不同意之下提領二十萬元，母親打電話向我
      求救要我去把乙○○拿走的存摺拿回來，乙○○、甲○○
      及王中正之利用我母親及弟弟的弱智及王盲一再詐騙存款
      ，所以我擔心才來聲請監護人等語，足見丙○○○之女兒
      即聲請人丁○○○、乙○○、甲○○雖就丙○○○財產管
      理之事因各自堅持己見而互相產生誤解及不信任，然渠等
      出發點則均係為了丙○○○之利益為考量。
    (3)再參以丙○○○承稱：我現在跟房一財及房鑫宏同住。乙○○住二樓。我平常要吃飯及買東西的錢都是關係人房一
      財財賣檳榔的收入給我的，我就會有錢。我之前有將銀行
      的存摺及印章交給房一花保管，但是要跟她拿，她都不給
      我。乙○○領的二十萬元我們確實有用到。我希望她們三
      個人一起做我的監護人等語，是受輔助宣告之人丙○○○
      之意見自應優先考量。
    (4)從而，本院審酌受輔助宣告之人丙○○○之三名女兒即聲
      請人丁○○○、乙○○、甲○○均有意願擔任丙○○○之
      輔助人，且無不適任之情形，而丙○○○亦到庭表達願由
      其等三人共同輔助之意願等一切情形，認由聲請人丁○○○、乙○○、甲○○共同擔任輔助人，符合丙○○○之最
      佳利益，爰選定聲請人丁○○○、乙○○、甲○○為受輔
      助宣告之人丙○○○之輔助人。
    (5)又為受輔助宣告之人選定輔助人，核其性質係屬非訟事件
      ，係屬法院之職權，尚不受當事人聲明之拘束，是本院所
      選定受輔助宣告之人丙○○○之輔助人雖與聲請人丁○○○之聲明有所不同，亦不生駁回其請求之問題。
四、末者，由民法第15條之2 規定可知，受輔助宣告之人並未喪
    失行為能力，且依法並未完全剝奪其財產處分權。再參酌同
    法第1113條之1 規定，並無準用同法第1094條、第1099條及
    第1099條之1 、第1103條第1 項規定，亦即受輔助宣告人之
    財產，不由輔助人管理，輔助人對於受輔助宣告人之財產，
    並無依規定與經法院或主管機關所指定之人會同開具財產清
    冊。本件相對人之精神或心智狀況未達監護宣告之程度，而
    經本院依民法第14條第3 項、民事訴訟法第624 條之3 第1
    項規定，對相對人為輔助之宣告已如前所述，再依上說明，
    本件毋庸指定會同開具財產清冊之人，附此敘明。
五、依民事訴訟法第608 條第1 項裁定如主文。
中    華    民    國    99    年    3     月    26    日
                  家事法庭  法  官  葉靜芳
以上正本係照原本作成。
如不服本裁定關於選定輔助人部分，應於送達後10日內向本院提
出抗告狀，並繳納抗告費新臺幣1,000 元；其餘關於宣告輔助之
部分，不得抗告。
中    華    民    國    99    年    3     月    26    日
                            書記官  劉春美

司法院資訊處製作；財團法人民間司法改革基金會備份。
